【裁判字號】    88,簡上,177
【裁判日期】    890119
【裁判案由】    給付會款
【裁判全文】
臺灣士林地方法院民事判決  八十八年度簡上字第一七七號
    上  訴  人  乙○○
    即被上訴人
    訴訟代理人  丙○○
    被上訴人    藍甲○○
    即上訴人
    訴訟代理人  丁○○
右當事人間請求給付會款事件，上訴人對於中華民國八十八年五月二十一日本院士林
簡易庭八十七年度士簡字第七九三號第一審判決提起上訴，本院判決如左：
    主  文
原判決關於命上訴人藍甲○○給付超過新台幣貳拾貳萬零柒佰元部分，及該部分假執
行之宣告，暨命上訴人藍甲○○負擔訴訟費用之裁判均廢棄。
右廢棄部分上訴人乙○○在第一審之訴及假執行之聲請均駁回。
藍甲○○其餘上訴駁回。
乙○○上訴駁回。
第一審關於命藍甲○○負擔訴訟費用部分，及第二審訴訟費用關於藍甲○○上訴部分
，由上訴人藍甲○○負擔十分之九，餘由上訴人乙○○負擔。第二審訴訟費用關於乙
○○上訴部分，由乙○○負擔。
    事  實
甲、上訴人即被上訴人乙○○部分：
  一、聲明：求為判決：
  （一）原判決不利於上訴人之部分廢棄。
  （二）前開廢棄部分，對造上訴人應再給付上訴人新台幣三萬九千三百元及自民國
        八十八年五月八日起至清償日止，按年息百分之五計算之利息。
  （三）願供擔保請准宣告假執行。
  （四）駁回對造之上訴。
  二、陳述：除引用原判決書之記載外，補稱：
      原判決認定上訴人利用代會首鄧倉榮收會款之機會，連續以低報標息之方式，
      向對造上訴人詐取會款共新台幣（下同）一萬八千六百元，並偽造會員葉佩妏
      、林淑芬、盧美珠等人之署押於標單參與競標，向對造上訴人詐得會款二萬零
      七百元，對造上訴人本於侵權行為之法律關係，而以上開損害賠償請求權，向
      上訴人主張抵銷。原審之認定無非係以刑事判決而遽為不利於上訴人之依據，
      然按上開刑事判決並未確定，且上訴人對此亦提出第三審之上訴，按上開犯罪
      嫌疑事項，確有影響於本件訴訟之審判，非俟刑事訴訟解決，本件訴訟即無由
      判斷，為此聲請裁定停止本件訴訟程序。又上開刑事判決尚未確定，無從確認
      上訴人有無低報標息及偽造署押詐取會款之行為，是對造上訴人主張其有三萬
      九千三百元損害賠償權云云，顯屬無據。
    事  實
乙、上訴人即被上訴人乙○○部分：
  一、聲明：求為判決：
  （一）原判決不利於上訴人之部分廢棄。
  （二）前開廢棄部分，對造上訴人在第一審之訴應予駁回。
  （三）駁回對造之上訴。
  二、陳述：除引用原判決書之記載外，補稱：
  （一）對造上訴人於八十五年九月所召集之互助會甲會，會員含會首三十六人，是
        以該會之結束日期應為八十八年八月一日，對造上訴人硬曲解為八十八年九
        月一日結束，乃存心詐騙。該會上訴人所積欠之死會款應為二十六萬元。
  （二）對造上訴人於八十四年二月一日以隱名會首邀集上訴人參加以鄧倉榮為會首
        之民間互助會（下稱為乙會），會期自八十四年二月一日起至八十六年十二
        月一日止，會員含會首共四十三人次，每會新台幣一萬元，採內標制，除每
        月一日開標外，另在每年四月、八月、十二月之二十日各加標一次，上訴人
        以兒子藍國團之名義參加一會，會款均由對造上訴人代收後交予會首鄧倉榮
        ，對造上訴人乙○○事實上為乙會之隱名會首，並於八十六年三月一日宣布
        倒會停標，並商妥每個月收三十一會死會款，即為三十一萬元，另對造上訴
        人利用代收乙會款之機會，連續向上訴人低報標息，並偽造會員葉佩妏、林
        淑芬、盧美珠等人之署押於標單參與競標，向上訴人詐取會款，計詐騙三十
        二萬九千九百元，爰以此抵銷對造之甲會會款請求，上訴人自毋庸再給付對
        造。
    理    由
一、上訴人乙○○起訴主張：其於八十五年十月召組一民間互助會甲會，會員含會首
    共三十六人，每會新台幣一萬元，採內標制，每月一日開標，上訴人藍甲○○參
    加一會，於八十六年一月一日得標後，自八十六年六月起未繳死會會款，累計至
    尾會截止，計二十八期，積欠原告二十八萬元，爰請求給付二十八萬元及自八十
    八年五月八日起之遲延利息。上訴人藍甲○○則以：其繳甲會款至八十六年六月
    為止，於同年七月起始未繳，僅欠二十六期會款二十六萬元；及上訴人乙○○於
    八十四年二月間邀集上訴人藍甲○○等人參加以鄧倉榮為會首之民間互助會，會
    期自八十四年二月一日起至八十六年十二月一日止，會員含會首共四十三人次，
    每會新台幣一萬元，採內標制，除每月一日開標外，另在每年四月、八月、十二
    月之二十日各加標一次，上參加一會，會款均由上訴人乙○○代收後交予會首鄧
    倉榮，上訴人乙○○竟利用代收會款之機會，連續向上訴人藍甲○○低報標息，
    使上訴人藍甲○○陷於錯誤，而交付扣除標息後之活會金額，並偽造會員葉佩妏
    、林淑芬、盧美珠等人之署押於標單參與競標，向上訴人藍甲○○詐取會款三十
    二萬九千九百元，爰將上述詐欺及侵吞之金額與上訴人乙○○之請求抵銷等語置
    辯。
二、上訴人乙○○主張其召組民間互助會之甲會，每會新台幣一萬元，採內標制，每
    月一日開標，上訴人藍甲○○參加一會，於八十六年一月一日得標之事實，業據
    提出互助會單為證，並為上訴人藍甲○○所不爭執，堪信為真實。上訴人乙○○
    主張甲會連會首共三十七會，自八十五年十月一日至八十八年九月一日止，上訴
    人藍甲○○自八十七年六月起即未繳死會會款，因此尚積欠二十八萬之死會款云
    云。惟上訴人藍甲○○則辯稱甲會連會首係三十六會，自八十五年九月一日起至
    八十八年八月一日止，其係八十七年七月起始未繳死會會款，因此係積欠二十六
    萬元等語。然查，上訴人藍甲○○於八十六年一月標得會款時共領得二十六萬三
    千二百元會款，業據上訴人藍甲○○提出上訴人乙○○所寄發之存證信函影本所
    載明，而依上開會款可據以推算出上訴人乙○○之甲會會員應係連會首共三十六
    人，會期自八十五年九月一日至八十八年八月一日止，有上訴人藍甲○○所提之
    甲會計算表在卷為憑，且證人吳廖枝妹亦到庭證稱：「該會（即甲會）是於八十
    五年九月一日起會連會首共三十六會‧‧‧」，即上訴人乙○○於原審起訴狀亦
    載明甲會連會首為三十六會，足見上訴人藍甲○○所辯：甲會連會首係三十六會
    ，會期自八十五年八月一日至八十八年九月一日止等語，尚堪採信。雖上訴人乙
    ○○所舉證人李美華到庭證稱甲會不包含會首有三十六人，自八十五年十月起會
    云云，然與上開事證不符，所述自難憑信，尚難執為有利於上訴人乙○○之證據
    。又上訴人藍甲○○於八十七年六月尚有繳交死會會款等情，亦據證人吳廖枝妹
    到庭證述屬實，上訴人乙○○主張上訴人藍甲○○自八十六年六月未繳死會會款
    等情，並未舉證以明其說，尚難採信。故上訴人乙○○依二造間之互助會契約，
    請求上訴人藍甲○○給付甲會之會款，僅能自八十六年七月至八十八年八月計二
    十六期會款二十六萬元，於此範圍內應予准許。
三、再二人互負債務，而其種類相同，並均屆清償期者，各得以其債務，與他方之債
    務，互相抵銷，民法第三百三十四條前段定有明文。上訴人藍甲○○辯稱伊以其
    兒子藍國團之名義加入乙會，上訴人乙○○詐欺乙會款遭判刑等情，業據提出互
    助會單、台灣台北地方法院八十七年度訴字第一四九六號、台灣高等法院八十八
    年度上訴字第一二五五號判決為證，雖會單上所記載會員藍國團，然藍甲○○與
    藍國團為母子關係，藍甲○○亦曾參加上訴人乙○○所組之甲會，其與乙○○較
    為熟捻，徵諸互助會以他人名義入會為事屬常有，是上訴人藍甲○○辯稱乙會實
    際上係由伊以藍國團名義入會等情，堪信為實在。上訴人乙○○雖主張：上開刑
    事判決並未確定，且其對此亦提出第三審之上訴，按上開犯罪嫌疑事項，確有影
    響於本件訴訟之審判，並聲請裁定停止本件訴訟程序云云。惟查，前開互助會乙
    會係由上訴人乙○○邀集藍甲○○、吳廖枝妹、葉佩妏及林秋琴入會，並由乙○
    ○向渠等收取會款繳交會首等情，迭據同案之告訴人吳廖枝妹、葉佩妏於上開刑
    事案件偵審中指訴綦詳，核與證人林秋雲及會首鄧倉榮於上開刑事原審調查及偵
    查中所證述之情節相符。又上開告訴人吳廖枝妹、葉佩妏及證人林秋雲於如附表
    一所示之月份分別依附表一編號二、三、四、五所示之標息，繳交會款，業據其
    等提出會單各一紙附於刑事卷可稽，按民間互助會會單之記載，依習慣係由各會
    員依各期得標標息或繳付金額自為填載，並依該標息繳付會款，是上開告訴人所
    提出之會單堪認係其繳交會款之紀錄，惟告訴人所提出之前開會單內容，均與上
    訴人乙○○所提出如附表一編號一內容之得標金額明細表所載金額不符，而乙○
    ○於刑事第一審八十七年十月八日調查中亦供承上開八會之會款均透過其繳交會
    首，若乙○○無向告訴人虛報得標金額之情事，則告訴人分別記載之會單豈有均
    與乙○○所提出之得標金額不符之理，參以告訴人之會款均交由乙○○繳交會首
    之情，足見乙○○確有向告訴人虛報得標金額收取會款之情事。又乙○○冒標如
    附表二所示之三會，亦經告訴人即遭冒標之葉佩妏於刑事偵審中證述無訛，並經
    另案刑事被告鄧倉榮於八十七年七月九日刑事偵查中供稱：「會員是乙○○所邀
    的有藍國團（實際係藍甲○○入會）、林秋琴、吳寶瓔、林秋雲、葉佩妏、林淑
    芬、盧美珠，標會時上開八人均未來，標會均乙○○寫標單的，葉佩妏、盧美珠
    是死會。」等語在卷，有上開刑事判決在卷可參，足徵上訴人甲○○所稱乙○○
    冒標及虛報得標金額等情，尚堪採信，上訴人乙○○聲請停止訴訟，尚無足採。
    。故上訴人乙○○利用代會首鄧倉榮收會款之機會，連續以低報標息之方式，向
    上訴人藍甲○○詐取會款共一萬八千六百元（如附表一），並偽造會員葉佩妏、
    林淑芬、盧美珠等人之署押於標單參與競標，向上訴人甲○○詐得會款二萬零七
    百元（詳如附表二），上訴人藍甲○○本於侵權行為之法律關係，對上訴人乙○
    ○自有損害賠償請求權，得請求給付被詐欺之金額合計為三萬九千三百元，因上
    訴人甲○○已向上訴人乙○○為抵銷之意思表示，上訴人乙○○得向上訴人甲○
    ○請求之會款，經抵銷後應為二十二萬零七百元。
四、至上訴人藍郭霞辯稱：對造上訴人乙○○事實上為乙會之隱名會首，並於八十六
    年三月一日宣布倒會停標，商妥每個月收三十一會死會款，即為三十一萬元，上
    訴人藍甲○○自得以此向謝文與主張抵銷云云。然為上訴人乙○○所否認，查上
    訴人藍甲○○雖辯稱係上訴人乙○○邀其入會，惟上訴人藍甲○○於刑事庭亦自
    承於拿到會單發現會首並非乙○○，因已繳會款，也就繼續跟會等語在卷，則上
    訴人乙○○果有隱匿其非會首之事邀集告訴人入會，則告訴人於取得記載鄧倉榮
    為會首之會單後即可要求退會處理，卻仍繼續繳交會款，足見上訴人藍甲○○於
    起會時即已知悉乙○○並非會首，況乙○○亦使乙會會首鄧倉榮誤信而冒標會款
    及低報標息等情，亦經刑事判決有罪，有上開刑事判決書影本在卷可稽，足徵上
    訴人乙○○尚非乙會之會首，堪予採信，尚難僅以乙○○有代為收取會款及冒標
    會款力即遽認其為乙會之隱名會首。
五、復按民間互助會，除有特別約定外，僅係會首與會員訂立之契約，會員與會員間
    並無法律關係存在。上訴人藍郭霞辯稱乙會於八十六年三月一日宣布倒會停標，
    其尚有應收三十一會死會款，即為三十一萬元而主張抵銷云云，然上訴人乙○○
    並非乙會之會首，已如前述，而互助會之契約關係既存在於會員與會首間，從而
    上訴人據以對同為會員之乙○○主張抵銷互助會之會款，自屬於法未合。是以，
    上訴人乙○○依據二造間之甲會互助會契約，請求上訴人藍甲○○給付積欠之會
    款二十二萬零七百元及遲延利息，自屬於法有據，應予准許，逾此所為請求，為
    無理由，應予駁回。原審就上開應准許部分，於上訴人藍甲○○應給付超過二十
    二萬零七百元及其利息暨假執行部分，自有未洽，藍甲○○上訴意旨就此部分指
    摘原判決不當，求予廢棄改判，為有理由，爰由本院予以廢棄改判如主文第二項
    所示，藍甲○○其餘上訴為無理由。至於上訴人乙○○就第一審駁回之部分，所
    提起之上訴為無理由，應駁回其上訴。又本判決為終審判決，並無假執行問題，
    上訴人乙○○仍聲請假執行宣告，尚屬有誤，附此敘明。
據上論結：本件藍甲○○之上訴為一部有理由，一部無理由，乙○○之上訴為無理由
，依民事訴訟法第四百三十六條之一第三項、第四百五十條、第四百四十九條第一項
、第七十九條但書、第七十八條，判決如主文。
中      華      民      國    八十九    年      一      月     十九     日
                            臺灣士林地方法院民事第二庭
~B審判長法官  俞慧君
~B法      官  李玉卿
~B法      官  王俊雄
右為正本係照原本作成。
本判決不得上訴。
中      華      民      國    八十九    年      一      月     廿九     日
~B法院書記官  李育東
附表一     乙會：
┌──────┬───────┬──────────┬──────────┐
│開 標 日 期 │實 際  標  金 │乙○○低 報 之 標 金│詐    欺    金   額 │
├──────┼───────┼──────────┼──────────┤
│84.2.1      │3000          │2000                │1000                │
├──────┼───────┼──────────┼──────────┤
│84.3.1      │3800          │2200                │1600                │
├──────┼───────┼──────────┼──────────┤
│84.4.1      │3900          │3600                │300                 │
├──────┼───────┼──────────┼──────────┤
│84.4.20     │3600          │3000                │600                 │
├──────┼───────┼──────────┼──────────┤
│84.5.1      │3700          │2800                │900                 │
├──────┼───────┼──────────┼──────────┤
│84.6.1      │3800          │3000                │800                 │
├──────┼───────┼──────────┼──────────┤
│84.7.1      │4000          │2600                │1400                │
├──────┼───────┼──────────┼──────────┤
│84.8.1      │4000          │2800                │1200                │
├──────┼───────┼──────────┼──────────┤
│84.8.20     │4300          │2600                │1700                │
├──────┼───────┼──────────┼──────────┤
│84.9.1      │4100          │2800                │1300                │
├──────┼───────┼──────────┼──────────┤
│84.10.1     │3800          │2500                │1300                │
├──────┼───────┼──────────┼──────────┤
│84.11.1     │3800          │2700                │1100                │
├──────┼───────┼──────────┼──────────┤
│84.12.20    │3200          │2800                │400                 │
├──────┼───────┼──────────┼──────────┤
│85.3.1      │4100          │2900                │1200                │
├──────┼───────┼──────────┼──────────┤
│85.4.1      │4000          │2900                │1100                │
├──────┼───────┼──────────┼──────────┤
│85.4.20     │4100          │3000                │1100                │
├──────┼───────┼──────────┼──────────┤
│85.5.1      │4600          │3100                │1500                │
├──────┼───────┼──────────┼──────────┤
│85.7.1      │3100          │3000                │100                 │
├──────┴───────┴──────────┼──────────┤
│  合                                         計   │18600               │
└─────────────────────────┴──────────┘
附表二
┌─────┬─────────┬────────┬───────────┐
│冒標日期  │遭冒用名義之會員  │ 標          金 │ 詐    欺    金    額 │
├─────┼─────────┼────────┼───────────┤
│85.2.1    │葉佩妏            │3000            │7000                  │
├─────┼─────────┼────────┼───────────┤
│85.6.1    │林淑芬            │1700            │8300                  │
├─────┼─────────┼────────┼───────────┤
│85.12.1   │盧美珠            │4600            │5400                  │
├─────┴─────────┴────────┼───────────┤
│ 合                                         計  │20700                 │
└────────────────────────┴───────────┘


司法院資訊處製作；財團法人民間司法改革基金會備份。
